最高法院刑事判決　　　　　　九十六年度台上字第三０三一號
上　訴　人　甲○○
　　　　　　乙○○
上 列一 人
選任辯護人　鐘律師
上列上訴人等因貪污案件，不服台灣高等法院台中分院中華民國
九十六年三月十五日第二審判決（九十五年度上訴字第二六八０
號，起訴案號：台灣彰化地方法院檢察署九十二年度偵字第三九
０八、九四八一號、九十三年度偵續字第二號），提起上訴，本
院判決如下：
    主  文
原判決撤銷，發回台灣高等法院台中分院。
    理  由
本件原判決以：緣賴雅茹（業經判處罪刑確定）自民國九十一年
三月間某日起至九十二年五月間離職日止，為彰化縣溪州鄉公所
（下稱溪洲鄉公所）臨時人員，負責彰化縣溪州鄉溪州區域性垃
圾衛生掩埋場（下稱溪州垃圾掩埋場）開門及關門與事業廢棄物
進場過磅工作，為公務員。上訴人甲○○係彰化縣溪州鄉張厝村
村長，為賴雅茹未婚夫呂昭明之胞兄；上訴人乙○○為「南橋環
保工程有限公司」（下稱南橋公司）之負責人，該公司營業項目
為一般廢棄物與一般事業廢棄物之清除。上訴人二人明知未依規
定向彰化縣溪州鄉公所申請由溪州垃圾掩埋場代處理一般廢棄物
，且經彰化縣政府環境保護局核准前，不得進場傾倒廢棄物，竟
共同基於對公務員關於違背職務之行為，行求、期約賄賂之犯意
聯絡，於九十二年三月初某日，在甲○○位於彰化縣溪州鄉○○
村○○路○段二二０號住處，推由甲○○商請當時任該垃圾掩埋
場管理人員之賴雅茹放水，讓乙○○介紹、招攬之車輛未經上揭
溪州鄉公所許可且毋需過磅計費，即可進場傾倒廢棄物，事後再
由甲○○轉交應分予賴雅茹之金額，約每月新台幣（下同）二至
三萬元不等（依有利賴雅茹及上訴人二人之利益，以二萬元計）
。經賴雅茹應允，而由賴雅茹利用其持有該垃圾掩埋場大門管制
磁卡，負責開門及關門與事業廢棄物進場過磅職務之機會，違背
職務於該垃圾掩埋場上班及非上班時間，協助開門或未關門，讓
乙○○所介紹、招攬之載運廢棄物車輛未持有該溪州鄉公所之許
可證明即得進場，且未登記過磅計費即可傾倒一般廢棄物。雙方
期約後尚未交付賄賂。乙○○旋招攬同業即「侑展環保工程有限
公司」（下稱侑展公司）司機施明杰，依上揭方式前往該溪州垃
圾掩埋場傾倒一般廢棄物，代價為每車應給付乙○○一萬一千元
，並將自己所經營之南橋公司收集之廢棄物交由施明杰併車前往
傾倒。施明杰除自九十二年三月十四日起，駕駛車號０八三─Ｑ
Ｍ垃圾車，載運廢棄物至溪州垃圾掩埋場傾倒外，復於同年四月
間某日，將此事告知同業友人即「永豐森事業有限公司」（下稱
永豐森公司）之靠行業者李瑞彬及「菘鴻環保有限公司」（下稱
崧鴻公司）之負責人陳松文。李瑞彬、陳松文即以同一代價，分
別委由司機張李來和、王智勇（別為三次及一次）隨同施明杰載
運廢棄物至該垃圾掩埋場傾倒。賴雅茹以此方式讓侑展公司（含
交付併車傾倒之南橋公司）、崧鴻公司、永豐森公司所收集之廢
棄物違法進場傾倒計約十九次，而依溪州垃圾掩埋場收費標準進
場廢棄物每公斤收費三元，以每次進場一輛，每輛清潔車可載運
十五噸，每輛車應收費用四萬五千元計算，乙○○、甲○○計約
得利十六萬九千元（扣除應給付賴雅茹二個月以每月二萬元計算
之賄賂），侑展公司（含交付併車傾倒之南橋公司）、崧鴻公司
、永豐森公司等則獲得六十四萬六千元之不法利益。迄同年五月
六日下午三時許，張李來和、王智勇分別駕駛垃圾車進場傾倒廢
棄物之際，為警查獲等情。因而撤銷第一審關於上訴人二人部分
之判決，改判論處渠等共同對於公務員關於違背職務之行為，期
約賄賂罪刑，固非無見。
惟按：(一)貪污治罪條例之犯罪主體，依該條例第二條、第三條規
定，係以公務員及與公務員共犯該條例之罪者為處罰對象。從而
貪污治罪條例第十一條第一項所規定之關於違背職務行為行賄罪
，係指同條例第二條、第三條所規定之人，向具有該條例第二條
所規定身分之人關於違背職務行為行賄而言。至於同條例第十一
條第三項另規定，不具第二條人員之身分而犯第一項之罪者亦同
，乃指不具第二條人員身分之非公務員，向具有第二條所規定身
分之人關於違背職務行為行賄者，亦依第一項規定之刑處罰之謂
。前者為公務員對公務員行賄；後者為非公務員對公務員行賄，
兩者之犯罪主體，迥然不同。依原判決所記載之事實，上訴人乙
○○係南橋公司之負責人，不具貪污治罪條例第二條人員之身分
，第一審檢察官就其所犯對於公務人員關於違背職務行為期約賄
賂罪嫌，係以貪污治罪條例第十一條第三項罪名起訴（見起訴書
第四頁第八行、第九行），乃原判決竟改論以同條第一項之罪，
復未說明何以改依該條項規定論處之理由，自有理由欠備之違誤
；又對共同正犯甲○○部分，亦未詳細說明甲○○是否為公務員
，及為何亦依同條例第十一條第一項之罪論處之理由，同屬理由
不備。(二)刑事訴訟法第九十五條第一款規定：「訊問被告應先告
知犯罪嫌疑及所犯所有罪名，罪名經告知後，認為應變更者，應
再告知」，乃被告在刑事訴訟程序上應受告知之權利，為憲法第
八條第一項正當法律程序保障內容之一，旨在使被告能充分行使
防禦權，以維審判程序之公平。法院就新增或變更之罪名，均應
於其認為有新增或變更之時，隨時、但至遲於審判期日前踐行告
知之程序，使被告知悉而充分行使其防禦權，始能避免突襲性裁
判，而確保其權益。本件上訴人甲○○被訴貪污案件，檢察官起
訴書認其係犯貪污治罪條例第四條第一項第五款之違背職務期約
賄賂罪嫌（見起訴書第四頁第七行、第八行），第一審亦依該罪
論科；原審變更起訴法條，改論處上訴人甲○○共同對於公務員
關於違背職務之行為，期約賄賂罪名，然依原審九十六年二月一
日、三月一日審判筆錄之記載，審判長對上訴人等僅告知檢察官
起訴書及第一審判決書記載之犯罪事實及罪名，而未告知嗣後變
更之新罪名（見原審卷第五十八頁、第七十五頁背面），依上揭
說明，其訴訟程序難謂無瑕疵可指，亦屬可議。(三)關於甲○○部
分，檢察官起訴意旨，認甲○○係犯上述公務員違背職務期約賄
賂罪嫌，究竟甲○○所為是否成立該罪？原判決並未詳細說明，
僅略謂：「此從上開證人賴雅茹調查中所述及公訴人起訴書記載
由乙○○先行與知情之甲○○謀議可徵」云云（見原判決第十二
頁第二十六行至第二十八行），即就此部分變更起訴法條，改判
甲○○對於公務員關於違背職務之行為期約賄賂罪責，自嫌理由
不備。又此公訴意旨所指訴甲○○犯公務員違背職務期約賄賂之
事實，與原判決認定係對於公務員關於違背職務之行為期約賄賂
之事實，是否在事實同一之範圍內？原審能否變更起訴法條判處
上述罪責？原判決亦未詳細說明，同屬理由不備。(四)有罪之判決
書，應記載認定犯罪事實所憑之證據及其認定之理由，刑事訴訟
法第三百十條第一款定有明文，而認定事實所憑之證據，須確實
存在，倘判決書內所記載之證據，與卷內筆錄或證物之內容不相
適合，則其判決之根據，實際上並不存在，自屬採證違法。原判
決認定賴雅茹因上訴人等之期約賄賂，而違背職務使侑展（含交
付併車傾倒之南橋公司）、崧鴻、永豐森公司所收集之廢棄物違
法進場傾倒共約十九車次等語（見原判決第三頁，事實欄第三段
；第十一頁第六行、第七行）。然卷查賴雅茹於警詢供稱：「（
……你協助違規環保公司車輛進入掩埋場之次數為何？）……經
我仔細回想……，在九十二年三月份有三次，……，在四月份有
十四次，……，五月份有二天……，合計有十九次」、「（每次
約有幾部清潔車進場傾倒垃圾，共多少車次？）大多都是一至二
部清潔車進場，其中『有一、二天係三部車一起進場』，總計約
有『二十七、二十八車次』」（見他字第一九七一號卷第十四頁
、十五頁）等詞，乃原判決竟謂依賴雅茹之供述，採有利於上訴
人等之核計方式，認賴雅茹違法放行之次數為十九日，每日放行
一輛車次，共違法放行「十九車次」云云，即與前揭卷證資料不
符，嫌有未洽。(五)原判決事實欄第三段記載，賴雅茹違法放行之
清潔車每輛可載運「十五噸」，依溪州垃圾掩埋場收費標準進場
廢棄物每公斤收費三元計算，每輛車應收費用為四萬五千元（見
原判決第三頁第十四行、第十五行）等語。然據證人陳松文於調
查站詢問時證陳：「崧鴻公司僅在（九十二年）五月六日下午，
由『阿勇』駕駛車號二八七─ＱＭ垃圾車前往溪州垃圾掩埋場傾
倒乙次，垃圾量大約『七噸』」（見前揭他字卷第九十五頁）；
證人王智勇於警詢時陳稱：「（九十二年五月六日）我駕駛大貨
車載運垃圾到溪州鄉公所清潔隊公設掩埋場傾倒……，廢棄物種
類我不知道，重量約『七噸』」（見警卷第七頁、第八頁）。而
證人李瑞彬則證述：「營大貨車一六六─ＱＥ為我所有，登記永
豐森公司……，該車由張李來和駕駛，載運一般廢棄物到彰化溪
州掩埋場傾倒，其數量約『十噸』左右」（見警卷第十三頁、第
十四頁）等語。上開證人所述若皆無訛，則賴雅茹違法放行車輛
之載運量，似分別有七噸、十噸等不一而足，原判決認每輛車均
載運十五噸廢棄物，並資為各該公司得利之計算標準，亦與上開
證人供證情節不合，同有未當。以上或為上訴意旨所指摘，或為
本院得依職權調查之事項，應認原判決有撤銷發回更審之原因。
至原判決理由第肆欄，就上訴人乙○○被訴涉有廢棄物清理法第
四十六條第一項第四款、第四十一條第一項罪嫌，說明不另為無
罪諭知部分，因公訴人認與其前揭論罪部分，有修正前牽連犯之
裁判上一罪關係，基於審判不可分原則，爰併予發回，附此敘明
。
據上論結，應依刑事訴訟法第三百九十七條、第四百零一條，判
決如主文。
中　　華　　民　　國　九十六　年　　六　　月    七    日
                      最高法院刑事第十二庭
                          審判長法官  池　啟　明
                                法官  王　居　財
                                法官  郭　毓　洲
                                法官  韓　金　秀
                                法官  黃　梅　月
      本件正本證明與原本無異
                                      書  記  官
中　　華　　民　　國　九十六　年　　六　　月    八    日
                                                H
